臺灣高等法院臺南分院刑事判決
                                 109年度原上更一字第37號
上  訴  人
即  被  告  黃○宏  年籍資料均詳卷
選任辯護人  林浩傑律師（法扶律師）                    
上  訴  人
即  被  告  丁○禎  年籍資料均詳卷
選任辯護人  顏伯奇律師（法扶律師）
上列上訴人即被告因家暴傷害致死等案件，不服臺灣嘉義地方法
院108年度原重訴字第1號中華民國108年8月28日第一審判決（起
訴案號：臺灣嘉義地方檢察署107年度偵字第8279、8557、9683
號、108年度偵字第583號），提起上訴，判決後經最高法院發回
更審，本院判決如下：
    主  文
原判決關於黃○宏所犯如事實欄二（對兒童乙○○）部分暨所定應
執行刑；丁○禎所犯如事實欄三（對兒童甲○○）部分，均撤銷。
黃○宏成年人故意對兒童犯傷害致人於死罪，處有期徒刑柒年陸
月。
丁○禎被訴成年人共同故意對兒童犯殺人罪部分，無罪。
    事  實
一、黃○宏、丁○禎均係成年人，為兒童乙○○（民國000年00月00
    日生，已歿，真實姓名年籍詳卷，下稱A男）、兒童甲○○（1
    07年0月00日生，已歿，真實姓名年籍詳卷，下稱B女）之父
    母，為家庭暴力防治法第3條第3款所定之家庭成員。渠等另
    育有長女黃○柔（104年0月生，真實姓名年籍詳卷，下稱C女
    ）。黃○宏為家中之經濟支柱，負責在外工作賺錢，丁○禎則
    在家中照顧子女及操持家務。
二、黃○宏於106年2月2日16時57分許回溯前3日之某時，明知A男
    當時僅為2個多月大之嬰兒，客觀上可預見2個多月大之嬰兒
    身體發展尚未健全，且腦部為人體智力、身體發育之中樞，
    若劇烈搖晃、甩動A男之頭部，極可能導致腦部受創，而生
    死亡之結果，惟其主觀上疏未預見及此，竟因經濟壓力，情
    緒管控不佳，並A男易哭鬧，基於普通傷害之犯意，在桃園
    市某處，將A男抱起後，以劇烈搖晃、甩動A男頭部之方式，
    致A男受有「兩側大腦急性硬腦膜下出血、蜘蛛膜下腔出血
    、胼胝體瀰漫性神經軸突」等傷害。嗣於106年2月2日16時
    許，黃○宏見A男狀況有異，對其進行人工呼吸，並請丁○禎
    （業經諭知無罪確定）打電話叫救護車，而於同日16時57分
    許，送至長庚醫療財團法人林口長庚紀念醫院（下稱林口長
    庚醫院）急救、治療，仍因上開受虐性腦傷併吸入性肺炎、
    大葉性肺炎，導致中樞神經休克，呼吸衰竭，於106年3月14
    日20時43分許不治死亡。
三、案經桃園市政府訴由臺灣桃園地方檢察署檢察官呈請臺灣高
    等檢察署檢察長令轉臺灣嘉義地方檢察署檢察官偵查起訴。
    理  由
甲、有罪部分：
壹、程序部分：
一、原審及本院108年度原上訴字第13號，係就被告黃○宏對A男
    犯成年人故意對兒童傷害致人於死（即原判決事實欄二）、
    對B女犯成年人共同故意對兒童違背法令而遺棄致人於死（
    即原判決事實欄三）部分，被告丁○禎對B女犯成年人共同故
    意對兒童違背法令而遺棄致人於死（即原判決事實欄三）部
    分，分別判處罪刑，並就被告黃○宏部分定應執行刑；而就
    被告丁○禎被訴對A男涉犯刑法第276條第1項之過失致人於死
    罪嫌（起訴書所犯法條記載為兒童及少年福利與權益保障法
    第112條第1項前段、刑法第271條第1項成年人故意對兒童犯
    殺人罪嫌；即原判決事實欄二）部分，則為無罪之諭知。最
    高法院109年度台上字第3578號就被告黃○宏關於A男部分（
    即原判決事實欄二）、被告丁○禎關於B女部分（即原判決事
    實欄三）部分，均撤銷發回（即被告黃○宏關於原判決事實
    欄三《B女》有罪部分，及被告丁○禎上開無罪《A男》部分，均
    已確定）。從而本案審理範圍，限於㈠被告黃○宏被訴原判決
    事實欄二（A男部分），㈡被告丁○禎被訴原判決事實欄三（B
    女部分），合先敘明。
二、按被告以外之人於審判外之陳述，雖不符刑事訴訟法第159
    條之1至第159條之4之規定，然經當事人於審判程序同意作
    為證據，法院審酌該言詞陳述或書面陳述作成時之情況，認
    為適當者，亦得為證據。又當事人、代理人或辯護人於法院
    調查證據時，知有第159條第1項不得為證據之情形，而未於
    言詞辯論終結前聲明異議者，視為有前項之同意，刑事訴訟
    法第159條之5定有明文。立法意旨在於傳聞證據未經當事人
    之反對詰問予以核實，原則上先予排除，惟若當事人已放棄
    反對詰問權，於審判程序中表明同意該等傳聞證據可作為證
    據，或於言詞辯論終結前未聲明異議，基於尊重當事人對傳
    聞證據之處分權，及證據資料愈豐富，愈有助於真實發見之
    理念，且強化言詞辯論主義，使訴訟程序得以順暢進行，上
    開傳聞證據亦均具有證據能力。查本案所引用之相關證據資
    料（詳後引證據），其中各項言詞或書面傳聞證據部分，縱
    無刑事訴訟法第159條之1至第159條之4或其他規定之傳聞證
    據例外情形，然業經本院審理時予以提示並告以要旨，且各
    經檢察官、被告黃○宏及其辯護人表示意見，當事人已知上
    述證據乃屬傳聞證據，已明示同意作為本案之證據使用（本
    院卷第247-252、347頁），而本院審酌上開證據資料製作時
    之情況，無不當取供及證明力明顯過低之瑕疵，認以之作為
    證據應屬適當，揆諸前開規定，應認均有證據能力。
貳、認定犯罪事實所憑之證據及理由：
一、訊據被告黃○宏固坦承為A男之父，於前揭時間因見A男有異
    狀，對A男施以急救，並與丁○禎共同將A男送醫救治等情不
    諱，惟矢口否認有何傷害致死之犯行，辯稱：我只有在將A
    男送醫前幾天，不小心讓A男的頭撞到廁所門框的金屬卡榫
    ，我沒有對A男大力搖晃、甩動。又對於A男的死因是嬰兒搖
    晃症候群，可能是因為桃園住處到附近公園路上坑坑洞洞，
    推娃娃車的時候會震動所造成的云云。辯護人則為被告黃○
    宏辯護稱：㈠就A男之死因，雖石○○法醫鑑定結果及臺灣兒科
    醫學會之回函均認為嬰兒搖晃症候群，然被告黃○宏客觀上
    從未對A男作出搖晃、摔、拋等粗暴舉動或其他傷害行為，
    故A男之死亡與被告黃○宏間並無因果關係。復趙○○醫師僅單
    憑電腦斷層頭部檢查、核磁共振大腦檢查結果及病歷資料，
    即作出鑑定結果，並未將最重要的蕭○○法醫、石○○法醫之2
    份解剖鑑定報告，一併列入參考範圍，故其鑑定意見令人質
    疑。本件應採用蕭○○法醫之鑑定報告，因蕭○○法醫不但詳細
    參閱所有資料，且親自為A男解剖，始作出解剖鑑定報告，
    顯然較為準確。㈡依丁○禎證述內容可知，當時桃園住處居住
    之套房甚小，均在可見之視線範圍內，而丁○禎未曾見過被
    告黃○宏有對A男作出搖晃、摔、拋等動作；且如認丁○禎離
    開居處時，被告黃○宏有對A男作出上開舉動，然此不利於被
    告黃○宏之證據何在？關聯性為何？㈢於106年1、2月間，被
    告黃○宏桃園住處至公園間之路面有無不平坦一事，並無任
    何照片可供參考，且民眾是否陳情與該路面是否平坦，亦無
    直接關聯，故桃園市政府就路面有無不平坦一事之回函公文
    ，其證明力、可信度極低云云。
二、被害人A男為被告黃○宏、丁○禎所生之子，於105年00月00日
    出生，平時主要由丁○禎照顧，於106年2月2日16時許，被告
    黃○宏發覺A男狀況有異，隨即將A男送往林口長庚醫院救治
    一情，業據被告黃○宏坦承不諱，核與證人即被告丁○禎（偵
    1卷第23-24頁）證述之情節相符，並有桃園市政府社會局10
    7年6月28日桃社工字第1070051603號函暨檢附之A男個案匯
    總報告摘要1份（偵3卷第22-24頁）、A男之林口長庚醫院10
    6年3月14日診斷證明書1紙（偵1卷第16頁）附卷可稽。又被
    害人A男確因受有前開傷害，經送醫救治仍不治死亡，業經
    臺灣桃園地方檢察署檢察官督同法醫師相驗明確，並製有10
    6年3月15日相驗筆錄、相驗屍體證明書、檢驗報告書各1份
    （偵1卷第22、55、44-50頁）、106年5月12日相驗屍體證明
    書、相驗報告書各1份（偵1卷第98-99頁），且有林口長庚
    醫院108年3月14日長庚院林字第1080250213號函暨檢附之丁
    ○禎及A男病歷資料1份（原審卷二第27-247頁）、108年3月1
    8日長庚院林字第1080250191號函暨檢附之A男就診醫療光碟
    1份（原審卷二第291頁）、108年7月5日長庚院林字第10806
    50818號函暨檢附之腦死判定程序資料《A男病情說明》1份（
    原審卷六第83-87頁）、A男之病歷0份（A男病歷卷一、二）
    、桃園市政府警察局龜山分局106年3月22日山警分偵字第10
    60008014號函暨檢附之A男相驗、解剖照片1份（偵1卷第61-
    79頁）、A男之106年3月15日、20日死亡案相驗照片各1份（
    原審卷一第271-297頁）、法務部法醫研究所106年4月21日
    法醫理字第10600015100號函暨檢附之A男解剖暨鑑定報告書
    《鑑定人蕭○○》1份（偵1卷第82-87頁、原審卷一第299-308頁
    ）在卷可憑。是此部分事實，堪信屬真實。
三、被害人A男死亡原因之認定：
　㈠被害人A男於106年2月2日16時57分許，經送至林口長庚醫院
    救治，入院後診斷有：⒈院外心跳停止，心肺復甦術，溢奶
    、虐兒相關。⒉雙側慢性硬腦膜下腔出血。⒊低血壓，疑低血
    容積症或心因性休克或低溫症相關。⒋雙側下肺葉肺炎，疑
    吸入性肺炎。⒌重度代謝性酸中毒。⒍腦壓增高。⒎嚴重正常
    細胞性貧血併凝血功能不全症。⒏心肌酸升高，支持因心肺
    復甦術相關。⒐高血糖症，支持急性休克壓力造成。⒑眼底水
    腫，支持腦壓升高。復於住院同日即106年2月2日為頭部電
    腦斷層檢查結果為：⒈雙側大腦皮質有慢性硬腦下腔出血併
    急性硬腦膜下腔出血。⒉無大腦中線偏移，無骨折，無腦室
    擴大。又於106年2月10日為頭部核磁共振檢查結果為：⒈顱
    內出血：硬腦膜下腔出血於不同時期。⒉瀰漫性腦栓塞或損
    傷於大腦皮質，深灰質核及腦幹。⒊瀰漫性軸突損傷於胼胝
    體。⒋瀰漫性腦浮腫併異常大腦血流量。⒌綜合研判疑非意外
    性，較支持嬰兒搖晃性損傷。嗣仍因受虐性腦傷併多重器官
    衰竭，於106年3月14日20時43分死亡等情，有上開A男之林
    口長庚醫院診斷證明書1份（偵1卷第16頁）、林口長庚醫院
    108年3月14日長庚院林字第1080250213號函暨檢附之丁○禎
    及A男病歷資料1份（原審卷二第27-247頁）、108年3月18日
    長庚院林字第1080250191號函暨檢附之A男就診之醫療光碟1
    份（原審卷二第291頁）、108年7月5日長庚院林字第108065
    0818號函暨檢附之腦死判定程序資料《A男病情說明》1份（原
    審卷六第83-87頁）、A男之病歷0份（A男病歷卷一、二）在
    卷可考。
  ㈡原審將前揭A男病歷資料、電腦斷層（即CT）、核磁共振（即
    MRI、磁振造影）之影像光碟，委請財團法人私立高雄醫學
    大學附設中和紀念醫院（下稱高醫）鑑定A男死亡原因，鑑
    定結果略為：
　⒈綜合判斷：⑴106年2月2日電腦斷層攝影呈現兩側大腦急性硬
    腦膜下出血（3天內），兩側大腦硬腦膜下積液，無顱骨骨
    折，無明顯頭皮腫脹或血腫。⑵106年2月10日頭部磁振造影
    呈現：兩側大腦及後腦窩亞急性硬腦膜下（原記載硬腦膜外
    ，經當庭更正）出血（約1至3週）；兩側大腦蜘蛛膜下腔亞
    急性出血（約1至3週）；兩側大腦硬腦膜下積液；胼胝體瀰
    漫神經軸突傷害；腦皮質、灰質核、腦幹傷害，腦水腫及血
    流灌注異常（可能與呼吸心跳停止有關）。⑶綜合上述影像
    ，其腦部傷害研判為受虐性頭部傷害，主要型態為搖晃傷害
    。
　⒉主要腦部傷害推估應在106年2月2日22時31分電腦斷層攝影檢
    查之前3日內。
　⒊主要傷害之機制可能係用力搖晃嬰兒頭部所致。
　⒋此受虐性頭部傷害（硬腦膜下出血及腦實質傷害）造成腦壓
    上升及腦症，引發嘔吐或呼吸暫停，嘔吐可能引起窒息，呼
    吸暫停導致缺氧、心搏過慢或心跳停止，A男送醫時，昏迷
    指數為3，基本上是瀕死狀態，故其所受腦傷與死亡有直接
    關係。
　⒌受虐性頭部傷害死亡率可高達35.7%，如受虐頭部傷害之病童
    抵達醫院時之昏迷指數為3者，死亡率高達60.2%等情。
　　此有高醫108年4月25日高醫附行字第1080102203號函暨所附
    鑑定報告1份（原審卷四第143、145-146頁）存卷可憑。
　㈢鑑定人即高醫小兒科醫師趙○○於原審審理時證述如下：
　⒈A男腦傷之造成時間及原因：不論是電腦斷層或磁振造影，A
    男腦部傷害均可判定是3日內造成，可能在該段期間內，反
    覆將嬰兒抓著用力搖晃，因為用力搖晃時，腦部運動速度與
    頭殼運動速度不一致，快速加速、減速，使硬腦膜下的腦皮
    質靜脈被扯裂，造成硬腦膜下出血，或併一部份蜘蛛膜下出
    血。也有可能是搖晃加上撞擊軟物，因A男頭皮沒有腫脹，
    所以不像是毆打或者硬物造成。且因本件腦部傷害呈現多個
    運動方向，所以不像是跌落或撞到東西等有一定施力方向之
    外力造成。
　⒉嬰兒搖晃症候群與受虐性腦傷：我們醫院有購買衛教娃娃，
    以力學設計，教導家長怎樣程度的搖晃會引起傷害，善意地
    逗弄，通常不會引起，需要很大力量搖晃，才會顱內出血，
    而且腦傷的傷害機制也不只有搖晃，撞擊也會、掐脖子也會
    、悶住口鼻等都會造成受虐性頭部傷害，涵蓋的傷害機制有
    8、9種，嬰兒搖晃症太狹隘，所以才把原來嬰兒搖晃症統一
    改成受虐性頭部傷害，以避免讓人誤解善意搖晃會造成腦傷
    。
　⒊A男腦部出血應該有一定的嚴重程度，實際上的傷害會比影像
    上呈現的還嚴重，而磁振造影會比電腦斷層看得更多，2月2
    日的電腦斷層看到的急性硬腦膜下出血，與2月10日磁振造
    影看到的亞急性硬腦膜下出血，是因為隔了1週檢查，變成
    亞急性，所以這兩個影像檢查看到的是同一件事情。又就蜘
    蛛膜下出血部分，是因為磁振造影較電腦斷層易檢查出來，
    蜘蛛膜下腔亞急性出血是因為血從硬腦膜下腔跑到蜘蛛膜下
    腔，再跑到腦部裡面，所以磁振造影呈現的硬腦膜下出血與
    蜘蛛膜下出血，是同一個過程。
　⒋瀰漫性軸突傷害，是外力造成的。而A男的腦實質出血是點狀
    出血，屬於瀰漫性軸突傷害，所以他出現點狀出血，可以證
    明是外力造成的傷害。林口長庚醫院就電腦斷層及核磁共振
    之判讀結果，除了慢性積液與慢性出血之部分，與我判讀不
    同外，其他基本上都一樣。
　⒌依照A男之解剖鑑定報告之顯微鏡觀察結果所記載，腦膜增厚
    、新舊蜘蛛網膜下腔出血、有舊巨噬血色素細胞存在等情，
    就是表示過去有出過血的證據。
　⒍受虐性頭部傷害之症狀：受到這種傷害後，腦會水腫、腦壓
    會上升所以會嘔吐，腦水腫可能造成呼吸暫停、休克、心跳
    停止，有了這些意識傷害之後，我們對抗嗆到的咽喉反射會
    消失，所以他腦壓上升會嘔吐、嗆到，跟整件事情是同時發
    生的。
　⒎凝血功能不全症：A男到林口長庚醫院急診時，因為周邊小血
    管氧氣供應不到，會凝結導致消耗大量抗凝血因子，所以會
    有凝血功能不全症，這反應的是他在家裡已經呼吸心跳停止
    ，這是一個現象，不是先天疾病，A男是因為大量出血，導
    致凝血相關數值都非常不正常的高，所以這是一個結果，如
    果他之前就有這個症狀，會常常瘀青等語（原審卷六第7-8
    、10、13、17、25-29、31-33、36、47-48頁）。
　　據此，堪認被害人A男係因於106年2月2日入院前3日內之某
    時，遭人以反覆劇烈搖晃、甩動頭部，使其受有受虐性腦傷
    ，雖經送醫救治，仍因上開傷勢導致中樞神經休克，呼吸衰
    竭而死亡甚明。
　㈣復次，美國兒科醫學會已建議將「嬰兒搖晃症候群」改稱為
    「受虐性腦傷」，受虐性腦傷之傷害機轉包含劇烈搖晃嬰兒
    頭部，或將嬰兒頭部直接暴力衝擊堅硬平面，使頭部驟然減
    速，對腦組織及硬腦膜下橋接靜脈產生剪力傷害，臨床表徵
    包含煩躁不安、嗜睡、嘔吐、痙攣、精神狀態改變或呼吸暫
    停等。除巨大旋轉外力之外，有可能來自鈍傷，嬰兒搖晃症
    候群的原因是猛烈、非意外、重複、加速/減速的頭頸部劇
    烈運動，2至4月嬰兒最為常見，這種傷害不會發生於普通玩
    耍，一般幼兒在大人膝上晃動或拋起等動作，都不會造成此
    種腦傷，可能症狀包含睡眠習慣改變、嘔吐、抽搐、煩躁、
    哭泣、拒絕進食、沒有反應、失去意識等情，有衛生福利部
    國民健康署兒少虐待及疏忽醫事人員工作手冊二版影本、臺
    灣兒科醫學會嬰兒搖晃症候群防治建議資料各1份（原審卷
    四第173-178頁）附卷可參。又鑑定人即法醫師石○○於原審
    時證稱：A男送醫時，家屬說A男於2月1日有嘔吐的情況，有
    可能是急性硬腦膜出血後的症狀，因這是受傷後的一個症狀
    等語（原審卷四第343頁）；鑑定人即法醫師蕭○○於原審時
    亦證稱：受虐性腦傷的小朋友表現在外在的症狀，包含想睡
    、嘔吐，如果腦壓增高，就會嗜睡，要餵奶沒辦法喝奶，再
    來就是嘔吐，溢奶也是嘔吐的一種，你沒辦法知道他是嘔吐
    還是嗆到等語（原審卷五第52-53頁）。由此可知，受虐性
    腦傷之造成原因包含劇烈搖晃頭部等情狀，且可能出現之症
    狀包含嘔吐（溢奶）、嗜睡等症狀。
　㈤又鑑定人石○○於原審時證稱：依A男之解剖鑑定報告書中所載
    之林口長庚醫院出院診斷：⒈院外心跳猝止，心肺復甦術，
    虐兒性頭部外傷相關；⒉雙側慢性硬腦膜下腔出血，虐兒性
    頭部外傷相關；⒊腦壓增高，虐兒性頭部外傷相關；⒋眼底水
    腫，支持腦壓升高，虐兒性頭部外傷相關。是直接的嬰兒虐
    待，支持受虐性腦傷之診斷。關於⒌菌血症；⒎心肌酸升高，
    支持因心肺復甦術相關；⒏高血糖症，支持急性休克壓力造
    成；⒐電解質不平衡；⒑重度代謝性酸中毒；⒓低血壓，疑低
    血容積症或心因性休克或低溫症相關；⒔雙側下肺葉肺炎，
    疑吸入性肺炎；⒕嚴重正常細胞性貧血併凝血功能不全症；⒖
    低血蛋白症。上開症狀都是合併症，沒那麼直接，是相關續
    發的。又核磁共振檢查結果⒈至⒌，均支持受虐性腦傷之診斷
    。再者，電腦斷層檢查結果⒈亦支持為受虐性腦傷之診斷。
    我同意趙○○之鑑定過程與結論等語（原審卷四第340、346頁
    ）。且鑑定人蕭○○於原審時證陳：從解剖過程中，可以看到
    A男有蜘蛛膜下腔出血，任何情況都有可能造成，有可能是
    腦死，也有可能是外傷性出血，從出血狀況看起來，應該不
    會太久，但沒辦法判斷是何時造成，解剖看到的舊腦實質出
    血，造成的原因不知道，如果有瀰漫性軸突出血，確實會造
    成腦實質出血，而瀰漫性軸突出血，會是外力所造成的等語
    （原審卷五第19-20、63-64頁），並有腦部解剖編號41號照
    片1張存卷可參（原審卷五第89頁）。依此，益徵被害人A男
    係因遭人以反覆劇烈搖晃、甩動頭部，使其受有受虐性腦傷
    而死亡至明。
　㈥承上說明，被害人A男於106年2月2日入院前3日內之某時，係
    遭受以反覆劇烈搖晃、甩動頭部之方式，因而受有受虐性腦
    傷，並因而死亡等情，堪以認定。
　㈦至於上開法務部法醫研究所解剖暨鑑定報告書（原審卷一第3
    08頁），雖認為被害人A男為自然死，並鑑定人蕭○○於原審
    時證述：沒有實際的醫學證據證明搖晃嬰兒會導致顱內出血
    。A男大腦有先天性血管畸形，我看到的血管不是新增生的
    ，如果是受傷後的增生，和本件增生可以區別，至於畸形程
    度是否嚴重，我只能說它有存在。A男大腦皮質下深處有出
    血，且屬舊出血，可能是在生產過程中小孩子的顱內多少受
    有傷害，一般外傷性之出血，不會出現在腦部那麼深層，此
    腦實質出血狀況，應該是在住院之前，但之前多久就不知道
    ，只能判斷在106年2月2日之前。在解剖A男時並沒有看到硬
    腦膜下腔出血，A男頭部外觀也未有相對應腦內出血之外傷
    ，故不足以判斷A男是否屬於受虐型腦傷。A男本身有出生溢
    奶史、黃疸、吸入性肺炎均為A男死亡原因之一等語（原審
    卷五第12-14、16-18、22、24、33-34、36-38、41-42、47-
    48、50-52、54-55、58-60頁）。惟查：
　⒈無論是衛生福利部發行兒少虐待及疏忽醫事人員工作手冊或
    臺灣兒科醫學會之文獻，均將劇烈搖晃嬰兒頭部，作為造成
    受虐性腦傷之可能成因。且鑑定人趙○○自67年起即擔任小兒
    科住院醫師，為小兒科專科醫師，做過臨床小兒科、神經放
    射科、小兒急診專科，主要專長為小兒影像醫學，並在高醫
    教授相關科目，於高醫成立之兒少保護團隊專門負責影像鑑
    定等節，亦據鑑定人趙○○於原審時證述在卷（原審卷六第21
    頁）。從而，鑑定人蕭○○稱：並無實際的醫學證據證明搖晃
    嬰兒會導致顱內出血等語，無足憑採。
  ⒉復次，鑑定人石○○於原審時證稱：A男血管中、小動脈增生極
    多，應是受傷以後的修補等語（原審卷四第287頁），且鑑
    定人趙○○亦於原審時證稱：A男在醫院有做磁振造影，當時
    有做血管攝影，如果是動靜脈廔管或者血管增生，用磁振造
    影可以很清楚看的到。我們有回顧他血管攝影的影像，並沒
    有看到任何先天性血管異常，而自A男影像檢查到死亡隔1個
    多月，腦部傷害會有一些膠質增生、纖維化或合併的發炎反
    應等語（原審卷六第8-9、12-13、34頁）。又被害人A男透
    過磁振造影及血管攝影之方式檢查，並無任何先天血管畸形
    、增生等情形，有林口長庚醫院106年4月11日檢附之A男病
    歷影本、解剖鑑定報告各1份（A男病歷卷一第261-262頁、
    原審卷一第306頁）存卷可考。據上而論，被害人A男大腦並
    未有先天性血管畸形之症狀，而於解剖時A男大腦中血管增
    生之情況，則係於受傷後，血管細胞自行修補增生之結果甚
    明。從而，鑑定人蕭○○證述：A男大腦有先天性血管畸形之
    情形等語，尚有誤會。
　⒊又鑑定人趙○○證稱：106年2月2日CT看到的出血，3月20日解
    剖時一定看不到，血色素早就被巨噬細胞吃光了，所以2月2
    日的影像資料與3月20日的解剖判讀，並沒有矛盾，頂多看
    到一部分血鐵質沉積。如果106年2月2日A男住院後腦部就停
    止被繼續傷害，沒有繼續出血，以他當時出血的量，是可以
    在1個多月就全部被吸收不見的。依照出血的範圍，要看到
    巨噬細胞或已經纖維化的巨噬細胞，其實很難，因為脊髓液
    本身是會循環的，而且腦其實很大，解剖時是否會每1個部
    分都去看顯微鏡也不確定，又在解剖時顯微鏡觀察看到腦膜
    增厚，新舊蜘蛛網膜下腔出血，舊巨噬血色素細胞存在，就
    是過去有出血的證據等語（原審卷六第30-31、43-44、51-5
    2頁），核與鑑定人蕭○○於原審時證陳：如果有出血2、3日
    後，巨噬血色素細胞會慢慢靠近出血點，吃完出血之後，有
    些巨噬血色素細胞會慢慢纖維化等語（原審卷五第37、38頁
    ），及鑑定人石○○證述：解剖的時間距離2月10日影像資料
    ，隔了1個半月，出血大概3個禮拜就不見了，所以解剖時看
    不見是合理的，因為吸收掉了，我們在解剖時，常常發現沒
    有出血，但醫院診斷有出血，是因為3週到8週的出血，在出
    血的位置會有橘黃色的顏色，不會完全沒有，大概2個月以
    後就完全沒有，如果是3週以上的出血，比較難看得出來，
    如果解剖時有CT、MRI影像資料輔助的話，理論上會更精確
    等語（原審卷四第309、329-330、345-346頁）證述之情節
    大致相符。依上說明，鑑定人蕭○○證述：其解剖A男過程，
    並沒有看到A男有硬腦膜下腔出血，僅大腦皮質下深處有出
    血，屬舊出血，可能是在生產過程造成的顱內傷害，且A男
    頭部外觀也未有相對應腦內出血之外傷，故不足以判斷A男
    是否屬於受虐型腦傷等語，容有誤會。
　⒋另外，鑑定人蕭○○雖質疑腦死後做MRI（磁振造影）沒有意義
    ，容易把死後變化誤認為新近出血（原審卷五第12-13、33-
    34、47-48頁）。然查，經原審函詢林口長庚醫院，如何自C
    T、MRI中區辨影像資料係屬於實際腦傷狀況或腦死後病變，
    函覆結果略為：A男並未進行腦死之判定，根據其臨床表現
    診斷為重度昏迷呈植物人狀態，其CT、MRI影像資料，係A男
    實際之腦傷狀況等語，有林口長庚醫院108年7月5日長庚院
    林字第1080650818號函1份（原審卷六第83頁）在卷可憑。
    是以，被害人A男前揭CT、MRI之影像，能呈現當時出血狀況
    ，可排除腦死變化後之誤判。復審酌鑑定人蕭○○不否認其解
    剖鑑定並沒有參酌CT、MRI的影像資料（原審卷五第54頁）
    ，也肯認如果A男有瀰漫性軸突出血，則其腦實質出血就是
    外力造成乙節（原審卷五第63、64頁）。準此，參諸以上證
    述及鑑定報告、林口長庚醫院回函，堪認被害人A男確實於
    送醫拍攝CT、MRI的影像時，有硬腦膜下腔新出血情狀，而
    於被害人A男接受影像檢查後，至鑑定人蕭○○解剖時間差距1
    個多月之久，則解剖當時所見與影像檢查所見，除受限於解
    剖時之切片範圍外，亦會受時間影響而有所差異，即應採認
    綜合包括前揭影像檢查而為鑑定之鑑定人趙○○、石○○所證被
    害人A男因遭受外力傷害，而有腦實質出血，致瀰漫性軸突
    損傷等受虐性腦傷情形。
  ⒌再者，鑑定人蕭○○雖證稱：其於鑑定報告記載A男溢奶史，是
    從A男的林口長庚病歷裡面抄出來的，為A男爸媽的主訴等語
    （原審卷五第58-60頁）。然查，翻閱A男自105年00月00日
    至同年12月1日初生住院之護理記錄單，其內載明A男餵食後
    「無溢吐奶」或「無嗆食」等紀錄，有林口長庚醫院106年4
    月11日檢附之A男病歷、108年3月14日長庚院林字第1080250
    213號函暨檢附之A男出生病歷各1份（A男病歷卷一第63頁、
    原審卷二第27、49至63頁）在卷可憑。依此，被害人A男於
    出生住院期間，既無溢吐奶之紀錄，則解剖鑑定報告關於被
    害人A男有出生溢奶史之記載，即有待商榷。又A男初生住院
    至出院期間之生理性黃疸值均在正常範圍內，縱出院後該黃
    疸值可能上升，於1至2週內即會消失，亦有前揭出生病歷影
    本1份（原審卷二第69頁）存卷可佐；且證人即被告丁○禎亦
    供陳：當時醫院檢查A男有黃疸，但不嚴重等語（原審卷四
    第271頁），故A男雖有新生兒黃疸，然該症狀已於其出生後
    住院時，得到相當程度之治療，或於出院後1至2週內會消失
    ，則被害人A男出生時之黃疸，與其106年3月14日之死亡結
    果，應無有任何關聯性。從而，解剖報告記載黃疸亦為A男
    死亡原因之一，自難採信。此外，溢吐奶屬受虐性腦傷之外
    在症狀之一，溢吐奶、嗆奶均可能導致吸入性肺炎，在A男
    送醫後，並因住院維生過程，併發大葉性肺炎，為鑑定人蕭
    ○○、趙○○分別證述在卷（原審卷五第14、16、52、53、58頁
    、原審卷六第10、37頁），是以，解剖報告固然將吸入性肺
    炎列為死亡原因之一，然此乃腦部中樞神經受到傷害之結果
    ，並非單純嘔吐導致窒息、心跳停止，即難以被害人A男有
    吸入性肺炎，逕歸咎於因其體質或疾病因素致其死亡之結果
    。
  ⒍綜合前揭說明，鑑定人蕭○○所為之解剖鑑定報告上所記載解
    剖時之觀察，係依其多年解剖之專業判斷且係親見親聞，故
    認其關於解剖時現狀之記載，均值採納。惟被害人A男送醫
    為腦部檢查時起，至106年3月14日死亡、同年月20日解剖止
    ，已經過1個多月之期間，該期間或因醫療之介入、或出血
    之吸收、病變等，身體狀況已有一定程度之變化，故以解剖
    時所見精確回推被害人A男於106年2月2日送醫前可能受有之
    傷害，實有相當程度之困難。準此而論，鑑定人蕭○○所為之
    解剖鑑定報告記載關於A男為先天性腦血管畸形，尚與A男經
    CT、MRI檢驗影像呈現不符；且A男出生病歷資料亦無從認定
    A男因體質或疾病因素有嚴重溢奶、黃疸及吸入性肺炎而致
    死亡之直接原因，故鑑定人蕭○○以A男為自然死之鑑定結果
    ，自為本院所不採。從而，辯護人為被告黃○宏辯護稱：蕭○
    ○法醫之解剖鑑定報告應較為準確，而為可採云云，應屬無
    據。
  ㈧據上所述，被害人A男係因於106年2月2日入院前3日內之某時
    ，遭人以反覆劇烈搖晃、甩動頭部之方式，使其受有受虐性
    腦傷，並引發溢吐奶而有吸入性肺炎，於住院治療過程中造
    成大葉性肺炎，且於住院時即重度昏迷呈植物人狀態，嗣因
    中樞神經休克、呼吸衰竭而死亡等情，應可認定。
四、被告黃○宏有無於106年2月2日前3日內之某時，以反覆劇烈
    搖晃、甩動被害人A男頭部之方式，使被害人A男受有受虐性
    腦傷？
　㈠按家內暴力犯罪，除為行為人或家戶同住之人托出犯行外，
    往往因其封閉環境而無法為外人所窺知，非不得綜合全案直
    接、間接證據及情況證據，據以認定行為人犯罪事實。查證
    人即被告丁○禎於原審時證稱：A男出生到死亡這段期間，除
    了我、黃○宏以外，沒有給其他人照顧過等語（原審卷六第1
    97頁）；復鑑定人趙○○證述：現在能夠確定的就是送醫前3
    天內的這1次傷害等語（原審卷六第9頁）；又A男於案發時
    ，僅為2個多月大之嬰兒，毫無自我行動能力。由此可見，
    被害人A男所受之受虐性腦傷，必係被告黃○宏或丁○禎2人中
    之其中1人所造成一節，首堪認定。
　㈡被害人A男所受之「受虐性腦傷」係被告黃○宏基於傷害之故
    意所為：
　⒈被告黃○宏於原審時陳稱：A男照顧方面我不太清楚，平常都
    是丁○禎在照顧，我回家都在睡覺，如果哭鬧，大部分都是
    由丁○禎安撫他。丁○禎算是個好媽媽，我上班期間，她把小
    孩照顧得不錯。我是抱著A男去上廁所，出來廁所時，A男的
    頭有撞到廁所門把云云（原審卷一第262-263頁、原審卷六
    第211、213、230頁）。復次，證人即被告丁○禎於原審時證
    述：黃○宏在桃園時幾乎都是工作到晚上7、8點才下班，我
    在家裡帶小孩，他回來也會幫我照顧小孩，他跟A男互動還
    好，大部分是和C女在互動。而我說黃○宏回家會顧小朋友，
    是他會陪C女玩，A男是哭的時候才會幫忙照顧、安撫一下。
    黃○宏去廁所時，抱著A男，A男頭部有撞到門框等語（原審
    卷六第99-100、106-107、192頁）。由此可知，對被害人A
    男之照顧態度，丁○禎顯然較為積極，而於A男哭鬧時，丁○
    禎是主要的安撫者，被告黃○宏則為有時幫忙之人。又證人
    即社工戴○芬於原審審理時證稱：我到被告家訪視時，對於
    黃○宏跟C女的互動沒什麼印象，丁○禎看起來是很關心、照
    顧小孩，我沒有聽丁○禎主動提起A男的事情，但我有稍微問
    一下，在談這件事情的時候，感覺媽媽很難過等語（原審卷
    五第280-281頁），且證人即社工蔡○媚於原審時亦證陳：我
    去他們家訪視時，丁○禎比較多跟C女互動，丁○禎一直在照
    顧C女，我覺得C女跟黃○宏的互動比較沒有那麼多，C女比較
    黏著丁○禎。我覺得丁○禎的個性比較溫和等語（原審卷五第
    305、308、310頁）。依此，足認丁○禎對於子女投注之關愛
    、照護程度較被告黃○宏為多，子女對丁○禎之依賴感，亦較
    對被告黃○宏高，且證人戴○芬亦能察覺丁○禎提及已過世之
    被害人A男時，也流露較多緬懷A男之情緒波動，實難認丁○
    禎對照顧A男有何不耐、輕忽之態度。然而，反觀被告黃○宏
    自承有如附表所示對B女施暴之各次傷害行為，顯可知被告
    黃○宏之情緒控管能力不佳，會因被害人B女哭泣而以凌虐之
    手段傷害B女。再者，經原審委請法務部調查局對丁○禎測謊
    ，結果略為：丁○禎對回答沒有打被害人A男的頭一節，無不
    實反應，有法務部調查局108年5月8日調科參字第108031658
    10號函所附之測謊鑑定書及相關作業程序、調查表、測試問
    卷等資料各1份（原審卷四第201至225頁）在卷可參。該測
    謊雖非以有無劇烈搖晃、甩動被害人A男頭部設題，惟此亦
    得作為丁○禎不致對被害人A男有暴力行為之佐證。
　⒉又衡以，A男出生後，被告黃○宏、丁○禎與A男、C女共同居住
    在窄小之套房，於夜間睡覺時，因A男易哭鬧，故被告黃○宏
    、丁○禎及C女打地鋪，A男則睡床上。且於105年12月1日，A
    男經社工人員因「貧困、單親、隔代教養或其他不利因素，
    以致影響兒少日常生活食衣住行育醫等照顧功能」，通報為
    兒少高風險家庭，有105年12月1日兒童少年保護及高風險家
    庭通報表、桃園市政府社會局107年6月28日桃社工字第1070
    051603號函暨檢附之桃園市政府社會局個案匯總報告摘要各
    1份、居家環境照片3張（偵2卷第7、16頁、偵3卷第22-24頁
    ）附卷可參。準此，顯見被告黃○宏於A男出生前後，工作雖
    較為穩定，然因須由被告黃○宏1人負擔家中4人之生活開銷
    ，有相當程度之經濟壓力，兼之A男易哭鬧，故被告黃○宏有
    因情緒失控傷害被害人A男之動機。
　⒊綜據上述事證，依A男僅為2個多月大之嬰兒，均由被告黃○宏
    、丁○禎養育、照護，並未有其他人照顧過，及被告黃○宏、
    丁○禎與A男間之生活情況、互動狀態等一切情事觀之，堪認
    A男所受之「受虐性腦傷」應係被告黃○宏所為。又經本院函
    詢臺灣兒科醫學會：⑴「（問：A男腦出血是受因不當之搖動
    （非劇烈），較長時間緩慢出血所造成？抑或是因頭部受劇
    烈搖晃，短時間所造成？）應是因頭部受劇烈搖晃，短時間
    所造成。大腦在顱骨上的快速撞擊會撕裂血管，導致大腦周
    圍流血。擴大的血腫可能會在顱骨内造成壓力，從而導致顱
    内壓升高和更多的腦損傷。此外，穿越大腦的轉向力會損壞
    神經軸突，導致瀰漫性軸突破壞」。⑵「（問：依A男腦部傷
    害，是否得以認定係基於故意，以反覆劇烈、甩動頭部之方
    式所為？）根據小孩的影像學判定，本案A男頭部傷害應係
    基於故意，以反覆劇烈、甩動頭部之方式所為」。有臺灣兒
    科醫學會109年11月26日臺兒醫字第109232號函1份（本院卷
    第261-264頁）在卷可考。依上所述，被告黃○宏係因相當之
    生活壓力，並情緒控管不佳，遇A男哭鬧不停甚為煩燥，竟
    基於傷害之故意，將A男抱起後，以反覆劇烈搖晃、甩動頭
    部之方式，致A男因而受有前揭受虐性腦傷等情，堪以認定
    。從而，被告黃○宏及辯護人辯稱：被告黃○宏從未對A男作
    出搖晃、摔、拋等粗暴舉動或其他傷害行為云云，核不足採
    。
　㈢被告黃○宏雖以前揭情詞置辯。惟查：
　⒈被告黃○宏於原審時辯稱：我抱著A男去上廁所，出來廁所時
    ，他的頭有撞到廁所門把等語（原審卷六第211頁），且證
    人即被告丁○禎亦證述：黃○宏去廁所時，抱著A男，他頭部
    有撞到門框等語（原審卷六第107頁），並有桃園住處廁所
    門框之照片1張（偵2卷第7頁）為證。是被害人A男於106年2
    月2日前1週內之某時，固有因被告黃○宏照顧不周而頭部碰
    撞廁所門框或門把之情事。然查：
　⑴依解剖鑑定報告之記載：A男之腦內出血，與入院前1週撞門
    把無關等情（原審卷一第307頁）。復次，鑑定人石○○於原
    審審理時證稱：對於A男腦部傷的原因，我不覺得有什麼門
    把鎖的傷害問題，我認同蕭○○解剖鑑定報告記載認為撞門把
    造成的左臉頰瘀傷與硬腦膜下腔出血沒有關係等語（原審卷
    四第285、333頁）。又鑑定人趙○○於原審審理中證稱：撞到
    跟其他跌落撞擊或敲打一樣是一次性的，會有一個運動方向
    ，受力集中在某一個地方，如果是門板、把手，是硬的東西
    ，所有的硬物鈍器傷害會局部腫脹，可能會硬腦膜外或下出
    血，但不會是整個瀰漫性出血，本件A男腦部出血是數個不
    同方向造成的，如頭部撞擊門框應該不會造成本件顱內出血
    ，我跟蕭○○法醫想法一樣，因為無法合理解釋，且在影像學
    上沒辦法支持等語（原審卷六第8、34-35頁）。依上說明，
    被害人A男之腦部內出血，與其頭部撞擊廁所門框或門把間
    ，並未存有任何之關聯性。
　⑵經本院函詢臺灣兒科醫學會：「（問：是否可能因抱A男時，
    頭部不小心撞及門框等硬物？或是用力使A男頭部撞擊軟物《
    即非因搖晃》？因而導致A男受有兩側大腦急性硬腦膜下出血
    之傷害？）虐待性腦傷之傷害機轉為劇烈搖晃嬰兒頭部，或
    將嬰兒頭部直接暴力衝擊堅硬的平面，致使頭部驟然減速，
    對腦組織以及硬腦膜下橋接靜脈產生剪力傷害所導致。若是
    抱小孩時，頭部不小心撞及門框等硬物，或是用力使小孩頭
    部撞擊軟物《即非因搖晃》而導致時，A男除受有兩側大腦急
    性硬腦膜下出血之傷害外，應合併有顱面部軟組織及頭骨外
    的軟組織的損傷，另外這樣的傷勢型態應包含急性硬腦膜上
    出血的表現。且如此之撞擊不至於導致腦幹損傷、胼胝體瀰
    漫神經軸突傷害等。綜上，提問所述不會導致本案A男之傷
    勢程度」等情，有前開臺灣兒科醫學會109年11月26日臺兒
    醫字第109232號函1份（本院卷第261-264頁）附卷可查。
　⑶據上而論，被害人A男雖於106年2月2日送醫前1週內，頭部有
    撞擊廁所門框或門把，然依上開解剖鑑定報告、臺灣兒科醫
    學會函及鑑定人石○○、趙○○所證，A男頭部碰撞廁所門框或
    門把，並非造成A男死亡結果之原因，亦即兩者間並無因果
    關係存在。從而，被告黃○宏所辯上情，顯係事後避重就輕
    之詞，不足採信。
　⒉鑑定人趙○○於原審時雖證稱：搖晃、撞擊、掐脖子、悶蓋、
    或是溺水，都是受虐性頭部傷害的原因，而嬰兒被抓著用力
    搖晃是引起此種傷害最常見之原因。本件A男腦部傷害呈現
    多個運動方向，比較不像是跌落或是不小心去撞到東西，應
    是1次或多次的反覆搖晃所致，屬於典型的嬰兒劇烈搖晃造
    成傷勢。當然造成A男上開傷勢的原因不是單純只有搖晃，
    如果他坐車，沒有坐安全椅或什麼，也是可能會造成；善意
    的逗弄通常比較少會引起搖晃症候群，但也不能說絕對不會
    ，只是會造成很嚴重者比較少等語（原審卷六第15、17頁）
    。並被告黃○宏辯稱：可能是因為桃園住處到附近公園那邊
    路上坑坑洞洞，推娃娃車的時候會震動而造成嬰兒搖晃症候
    群云云。惟查：
　⑴就A男是否可能因乘車未坐安全椅、逗弄、或坐嬰兒車而路面
    坑洞之搖晃，而造成如上之傷害，經本院函詢臺灣兒科醫學
    會如下：①「（問：如以嬰兒車推A男，行經坑坑洞洞、路不
    平之路段《人行道、公園》，是否可能造成上揭傷勢？）提問
    所述動作不可能造成上揭傷勢」。②「（問：依A男之狀況，
    是否可能因A男乘車時未坐安全座椅、或逗弄A男時未控制力
    道等原因，疏未注意不慎所致？）一般小孩乘車時未坐安全
    座椅，若未發生車禍意外，不會導致本案A男傷勢。一般逗
    弄孩童之力道，即便稍有疏忽，亦不致造成上揭嚴重傷勢」
    。③「（問：A男腦出血是受因不當之搖動《非劇烈》，較長時
    間緩慢出血所造成？抑或是因頭部受劇烈搖晃，短時間所造
    成？）應是因頭部受劇烈搖晃，短時間所造成。大腦在顱骨
    上的快速撞擊會撕裂血管，導致大腦周圍流血。擴大的血腫
    可能會在顱骨内造成壓力，從而導致顱内壓升高和更多的腦
    損傷。此外，穿越大腦的轉向力會損壞神經軸突，導致瀰漫
    性軸突破壞」。④「（問：以上問題之判斷，根據之理由為
    何？有無醫學文獻之依據？）本案影像學變化可明確診斷為
    虐待性頭部外傷，此症通常會造成原發性和繼發性傷害。原
    發性損傷包括顱骨骨折、皮質挫傷、瀰漫性軸索損傷，以及
    硬膜外、硬膜下、蛛網膜下腔和實質内出血。繼發性損傷，
    通常是原發性損傷的併發症，包括瀰漫性腦水腫、腦疝、梗
    塞或腦血管意外。原發性損傷是最初直接創傷或撞擊的結果
    ，而繼發性損傷是生物分子的炎症變化，導致神經元解體和
    大腦微循環中斷。細胞和生化事件發生在大腦中的數分鐘之
    内，並於原發性腦損傷後持續數月，其結果將導致持續的創
    傷性軸突損傷和神經元損傷，最終導致神經元死亡。腦血流
    受到損害，顱内壓上升導致腦組織破壞。然後腦血流的自動
    調節受到損害並引起進一步的損害。軸突更容易被破壞，這
    是由於長白質帶的剪切並帶有加減速傷害。虐待性頭部外傷
    的大多數受害者不到一歲，通常在3至8個月大之間。在不到
    2歲的兒童中，腦部和頭部受傷是造成創傷性死亡的最常見
    原因」等情，有前開臺灣兒科醫學會109年11月26日臺兒醫
    字第109232號函1份（本院卷第261-264頁）在卷可佐。
　⑵又鑑定人趙○○於原審時證稱：A男腦傷之造成原因，可能在該
    段期間內，反覆將嬰兒抓著用力搖晃，因為用力搖晃時，腦
    部運動速度與頭殼運動速度不一致，快速加速、減速，使硬
    腦膜下的腦皮質靜脈被扯裂，造成硬腦膜下出血，或併一部
    份蜘蛛膜下出血。善意地逗弄，通常不會引起，需要很大力
    量搖晃，才會顱內出血。A男腦部出血應該有一定嚴重程度
    ，實際上的傷害會比影像上呈現的還嚴重等語（原審卷六第
    7、32頁）。且「受虐性腦傷」之傷害機轉包含劇烈搖晃嬰
    兒頭部，或將嬰兒頭部直接暴力衝擊堅硬平面，使頭部驟然
    減速，對腦組織及硬腦膜下橋接靜脈產生剪力傷害，除巨大
    旋轉外力之外，有可能來自鈍傷，嬰兒搖晃症候群的原因是
    猛烈、非意外、重複、加速/減速的頭頸部劇烈運動，2至4
    月嬰兒最為常見，這種傷害不會發生於普通玩耍，一般幼兒
    在大人膝上晃動或拋起等動作，都不會造成此種腦傷，此有
    前開衛生福利部國民健康署兒少虐待及疏忽醫事人員工作手
    冊二版影本、臺灣兒科醫學會嬰兒搖晃症候群防治建議資料
    各1份（原審卷四第173-178頁）在卷可憑。
　⑶據上而論，可知鑑定人趙○○上開所述：「造成A男上開傷勢的
    原因，如果坐車沒有坐安全椅或什麼，也是可能會造成；善
    意的逗弄通常比較少會引起搖晃症候群，但也不能說絕對不
    會，只是會造成很嚴重者比較少」等語，僅是在說明如乘車
    未坐安全椅、逗弄等情形，雖有「可能」（但嚴重者比較少
    ）造成腦部傷害，然此等事由則應以「劇烈搖晃，使頭部驟
    然減速，對腦組織及硬腦膜下橋接靜脈產生剪力傷害」為前
    提要件，亦即嬰兒搖晃症候群的原因是猛烈、重複、加速/
    減速的頭頸部劇烈運動，而非僅以乘車未坐安全椅、逗弄等
    事由，即為造成A男可能受有如上傷害之原因。
　⑷再者，經原審囑託桃園市政府警察局拍攝被告黃○宏當時之住
    所地桃園市○○區○○○路00號，分別沿忠義路2段、文33街至附
    近之大湖紀念公園拍攝道路地面鋪設狀況、大湖紀念公園四
    周道路地面鋪設狀況、大湖紀念公園內部道路地面鋪設狀況
    ，可見自被告黃○宏之桃園市住處至其所稱步行3分鐘距離之
    公園沿路、公園週遭道路，均屬平坦；公園內部亦係正常鋪
    設地磚，未有路面嚴重破損情形，有桃園市政府警察局龜山
    分局108年3月7日山警分偵字第1080004897號函暨檢附之照
    片18張（原審卷一第203、205-221頁）在卷可參。又「桃園
    市龜山區大湖紀念公園內部路段及周遭道路（○○○路《忠義路
    2段至文33街》及文33街《文31街至○○○路》），於105年11月至
    106年2月間，並無路面不平整、民眾反映或陳情、修補路面
    工程紀錄及相關照片」，有桃園市政府109年10月28日府工
    養園字第1090273457號函暨所附桃園市龜山區公所109年10
    月26日桃市龜農字第1090036569號函1份（本院卷第237-239
    頁）存卷可考。由此可知，自被告黃○宏當時之桃園住處至
    桃園市龜山區大湖紀念公園之沿路、公園內部及週遭道路，
    均未有路面嚴重破損之情形。據上而論，縱認被告黃○宏有
    以嬰兒車乘載A男前去公園散步，然沿路及公園內部路面尚
    屬平坦，至多僅有地磚間隙等之輕微震動，並無所謂「反覆
    劇烈搖晃」之情事，自不可能因而造成A男受有如上之傷勢
    。
　⑸另參以，被告黃○宏對於A男之受虐性腦傷之原因，於數次警
    詢、偵查時，均未提及「懷疑是桃園住處附近至公園的路不
    平」一事，直至原審羈押訊問程序時，始辯稱上情。且果如
    被告黃○宏既如此關愛A男，推嬰兒車乘載A男前往公園散步
    ，則被告黃○宏焉會無視於沿路坑坑洞洞所造成A男之不適，
    甚至是劇烈搖晃，仍將A男置於嬰兒車，而執意前去公園散
    步？顯與常情不符。
　⑹綜合上述，被告黃○宏辯稱：可能因住處到附近公園路上坑坑
    洞洞，推娃娃車的時候會震動，而造成嬰兒搖晃症候群云云
    ，應屬臨訟卸責之詞，殊難憑採。
　㈣至證人即被告丁○禎雖於原審時證稱：A男過世之前，我沒有
    看過黃○宏曾經對A男大力搖晃、拋、摔等動作等語。然丁○
    禎亦證述：有時候會出去買東西，不會一直都待在房間裡面
    ，黃○宏與A男獨處時發生什麼事情，我也不知道，A男於106
    年2月2日送醫前3日內，應該有單獨跟黃○宏相處的時間等語
    （原審卷六第101、113-114、197-198頁），是被告丁○禎既
    未全程關注被告黃○宏與被害人A男之互動，則其所證於其在
    場時未曾見被告黃○宏對被害人A男大力搖晃、拋、摔一情，
    尚不足為被告黃○宏有利之認定。
五、被告黃○宏對於A男死亡之結果，主觀上雖無預見，惟客觀上
    能預見其發生：
  ㈠按刑法第277條第2項傷害致人於死、致重傷罪，係因犯傷害
    罪致發生死亡或重傷結果之「加重結果犯」（刑法第278條
    第2項重傷致人於死罪，亦相同），依同法第17條之規定，
    以行為人能預見其結果之發生為其要件，所謂能預見，乃指
    客觀情形而言，與行為人主觀上有無預見之情形不同。若主
    觀上有預見，而結果之發生又不違背其本意時，則屬故意範
    圍。故傷害行為足以引起死亡或重傷之結果，如在通常觀念
    上無預見之可能，或客觀上不能預見，則行為人對於被害人
    因傷致死或重傷之加重結果，即不能負責。此所稱「客觀不
    能預見」，係指一般人於事後，以客觀第三人之立場，觀察
    行為人當時對於加重結果之發生不可能預見而言，惟既在法
    律上判斷行為人對加重結果之發生應否負加重之刑責，而非
    行為人主觀上有無預見之問題，自不限於行為人當時自己之
    視野，而應以事後第三人客觀立場，觀察行為前後客觀存在
    之一般情形（如傷害行為造成之傷勢及被害人之行為、身體
    狀況、他人之行為、當時環境及其他事故等外在條件），基
    於法律規範保障法益，課以行為人加重刑責之宗旨，綜合判
    斷之。申言之，傷害行為對加重結果（死亡或重傷）造成之
    危險，如在具體個案上，基於自然科學之基礎，依一般生活
    經驗法則，其危險已達相當之程度，且與個別外在條件具有
    結合之必然性，客觀上已足以造成加重結果之發生，在刑法
    評價上有課以加重刑責之必要性，以充分保護人之身體、健
    康及生命法益。即傷害行為與該外在條件，事後以客觀立場
    一體觀察，對於加重結果之發生已具有相當性及必然性，而
    非偶發事故，須加以刑事處罰，始能落實法益之保障，則該
    加重結果之發生，客觀上自非無預見可能性（最高法院102
    年度台上字第2029號判決意旨參照）。
  ㈡查A男僅為2個多月大之嬰兒，頭部結構未臻成熟，如對之反
    覆劇烈搖晃、甩動頭部，極有可能導致腦部出血、損傷，並
    造成腦部機能受損衍生死亡之結果，此為公眾所周知之常識
    ，一般人客觀上均可得預見，被告黃○宏為有一般智識之成
    年人，自難諉為不知。又被告黃○宏為A男之父，衡情對A男
    應無仇怨或嫌隙而有非致A男於死之動機，且依丁○禎於原審
    審理時之證述可知，被告黃○宏平時也會抱A男，下班回家也
    會幫忙照顧A男、C女（原審卷六第106頁），堪認被告黃○宏
    平日偶爾也會照顧A男，且被告黃○宏於106年2月2日見A男狀
    況有異時，即請丁○禎打電話叫救護車，將A男送醫急救，益
    徵被告黃○宏在主觀上並無使A男發生死亡結果之意欲，是A
    男發生死亡之結果，應非被告黃○宏之本意。而被告黃○宏因
    一時情緒控管不佳，主觀上雖無致A男於死之意，亦即A男死
    亡非其所願，惟其客觀上既得以預見其傷害行為，可能發生
    A男死亡之結果，主觀上卻疏未預見及此，終導致A男死亡之
    加重結果，則被告黃○宏之傷害行為與A男之死亡加重結果間
    ，自具有相當之因果關係，故被告黃○宏應負傷害致死之罪
    責甚明。
六、綜上所述，本件事證明確，被告黃○宏上開傷害致死犯行，
    堪以認定，應依法論科。　　
參、論罪科刑：
一、按家庭成員間實施身體或精神上不法侵害之行為，即屬「家
    庭暴力」；所稱家庭暴力罪者，謂家庭成員間故意實施家庭
    暴力行為而成立其他法律所規定之犯罪者。家庭暴力防治法
    第2條第1款、第2款定有明文。本件被告黃○宏與A男為父子
    之直系血親關係，有個人戶籍資料查詢結果1份（偵3卷第33
    -34頁）可按，二人間具有家庭暴力防治法第3條第3款所定
    之家庭成員關係，被告黃○宏對A男傷害致死之行為，係屬家
    庭成員間實施身體上不法侵害之行為，自該當家庭暴力防治
    法所稱之家庭暴力罪，惟因家庭暴力防治法對於家庭暴力罪
    並無罰則規定，此部分僅依刑法第277條第2項前段之傷害致
    死罪論處即可。
二、按成年人教唆、幫助或利用兒童及少年犯罪或與之共同實施
    犯罪或故意對其犯罪者，加重其刑至2分之1，兒童及少年福
    利與權益保障法第112條第1項前段定有明文。此項規定中故
    意對兒童犯罪之加重，係對被害人為兒童之特殊要件予以加
    重處罰，乃就犯罪類型變更之個別犯罪行為予以加重，屬刑
    法分則加重之性質（最高法院103年度台非字第306號判決意
    旨參照）。查A男為兒童，被告黃○宏則為成年人，有各該年
    籍資料可參，是被告黃○宏故意對A男犯傷害罪並致其死亡，
    自有上開加重規定之適用。
三、核被告黃○宏所為，係犯兒童及少年福利與權益保障法第112
    條第1項前段、刑法第277條第2項前段之成年人故意對兒童
    犯傷害致人於死罪。至於起訴書所載之犯罪事實雖認被告黃
    ○宏係犯過失致人於死罪（起訴書所犯法條欄記載被告黃○宏
    係犯兒童及少年福利與權益保障法第112條第1項前段，刑法
    第277條第2項前段之成年人故意對兒童犯傷害致人於死罪嫌
    ，惟起訴之罪名應以起訴書所載之犯罪事實為準，故應認本
    件係起訴被告黃○宏涉犯過失致人於死罪嫌），然本院認被
    告黃○宏係故意傷害A男致其死亡，已如前述，並起訴書已敘
    及A男因受有腦部傷害而死亡，故基本社會事實相同，且於
    審理時已當庭告知被告黃○宏所犯罪名，對其防禦權亦無妨
    礙，爰依法變更起訴法條。
四、被告黃○宏對A男之傷害致人於死犯行，有兒童及少年福利與
    權益保障法第112條第1項規定之適用，已如前述，除法定刑
    無期徒刑部分依法不得加重外，其餘部分應依該項規定加重
    其刑。　　
乙、被告丁○禎無罪部分：
壹、公訴意旨略以：被告丁○禎與黃○宏（此部分業經判處罪刑確
    定）均明知B女為未滿3月之幼童，需仰賴照顧者餵奶供給營
    養維持生長，且客觀上可預見其頭顱、頸部等身體構造發育
    均未臻成熟，十分脆弱，顯屬毫無抵抗能力之人，且人之頭
    部屬維繫生命之重要器官，如對未滿3月黃女之頭部或身體
    部位稍加重擊或猛力拉扯，極易造成大腦損傷，甚至發生死
    亡之結果。
一、黃○宏及被告丁○禎因B女哭鬧、不勝其擾，竟基於殺人之犯
    意聯絡，自B女滿月即107年8月底起至107年10月21日凌晨零
    時止，在其位在嘉義縣○○市○○○路○段00巷0○0號承租套房內
    ，為下列行為：
  ㈠黃○宏持衣架朝B女頭部毆打，並以毛巾勒住B女頸部，再向左
    右拉扯數回，致B女受有頭部多次鈍力損傷及頸部勒傷等傷
    害。而被告丁○禎在旁見聞黃○宏為上揭行為，卻未盡其照護
    之責任，未能阻止黃○宏之犯行。
  ㈡黃○宏以不詳銳器傷害B女頸部，致B女受有頸部銳器切創之傷
    害。而被告丁○禎在旁見聞黃○宏為上揭行為，卻未盡其照護
    之責任，未能阻止黃○宏之犯行。
  ㈢被告丁○禎可預見未給予B女足夠之飲食，可能使B女生命發生
    危險，竟未盡其照護之責任，未按時定量餵奶，致B女重大
    發育不良，受有飢餓及營養不良之症狀。
二、嗣於107年10月21日凌晨零時許，黃○宏再度因B女哭鬧，而
    持衣架毆打B女頭部、以毛巾勒住B女頸部，未久，被告丁○
    禎發現B女無生命跡象，遂叫黃○宏將B女送往長庚醫療財團
    法人嘉義長庚紀念醫院（下稱嘉義長庚醫院）就醫，惟B女
    於107年10月21日凌晨1時56分到院前已無自發性呼吸心跳，
    經診斷左右瞳孔不等大、左額處1.5×1.5公分及頭頂部三處1
    公分傷口、右眼皮水腫併瘀傷、頸部4公分勒痕傷口、 右側
    頸部3公分勒痕癒合及1公分傷口，經施以心肺復甦術後仍無
    自發性心跳，於同日凌晨2時26分死亡。
三、因認被告丁○禎共同涉犯兒童及少年福利與權益保障法第112
    條第1項前段、刑法第271條第1項之成年人故意對兒童犯殺
    人罪嫌等語。
貳、按犯罪事實依證據認定之，無證據不得認定犯罪事實；不能
    證明被告犯罪者，應諭知無罪之判決；刑事訴訟法第154條
    第2項、第301條第1項分別定有明文。次按，認定不利於被
    告之事實須依積極證據，苟積極證據不足為不利於被告事實
    之認定，即應為有利被告之認定，更不必有何有利之證據；
    又犯罪事實之認定，應憑證據，如無相當之證據，或證據不
    足以證明，自不得以推測或擬制之方法，以為裁判之基礎（
    最高法院30年上字第816 號、40年台上字第86號判決意旨參
    照）。再按檢察官就被告犯罪事實，應負舉證責任，並指出
    證明之方法，亦為刑事訴訟法第161條第1項所明定。因此，
    檢察官對於起訴之犯罪事實，應負提出證據及說服之實質舉
    證責任，倘其所提出之證據，不足為被告有罪之積極證明，
    或其指出證明之方法，無從說服法院以形成被告有罪之心證
    ，基於無罪推定之原則，自應為被告無罪判決之諭知（最高
    法院92年台上字第128號判決意旨參照）。　　
參、公訴意旨認被告丁○禎涉犯上開成年人故意對兒童犯殺人罪
    嫌，無非係以被告丁○禎之供述、被告黃○宏之供述、鑑定人
    石○○之證述、B女之嘉義長庚醫院診斷證明書、相驗屍體證
    明書、檢驗報告書、相驗報告書、相驗照片、解剖鑑定報告
    書、嘉義縣政府107年12月4日函附之B女訪視處理報告、刑
    案現場勘察報告、內政部警政署刑事警察局鑑定書為其論據
    。訊據被告丁○禎固坦認黃○宏於附表所示之時間，各對B女
    為附表所示之行為時，其確在場，惟堅詞否認有何成年人故
    意對兒童犯殺人之犯行，辯稱：我有阻止黃○宏傷害B女等語
    ，並辯護人為被告丁○禎辯護稱：被告丁○禎有定時為B女餵
    奶，且未對B女為任何暴行，自不構成殺人罪。復次，被告
    丁○禎主觀認知B女還未達送醫的程度，且無法從外觀知悉B
    女已腦部出血，亦無法判斷B女肝醣小於20%，故被告丁○禎
    欠缺預見可能性。又黃○宏如附表所示之傷害行為，已足以
    導致B女死亡的結果，故被告丁○禎縱有遺棄行為，亦與B女
    死亡結果間，並無相當因果關係存在。再者，小孩喝奶多或
    少，未必與傷勢有關，並石○○法醫亦認為喝奶的部分與頭部
    的傷勢，沒有關聯性，而是與營養不良有關，故喝奶的部分
    不足以推論被告丁○禎發現B女頭部傷勢必須送醫，且依卷內
    資料，亦無法判定被告丁○禎在主觀上有預見可能性，若沒
    有送醫的話，就會導致B女死亡等語。
肆、經查：
一、黃○宏於附表所示之時間，在嘉義縣○○市○○○路○段00巷00○0
    號住處，各對B女為附表所示之行為，造成B女分別受有如附
    表所示之傷害，而於107年10月21日0時至1時56分許前某時
    ，黃○宏見B女狀況有異，遂對其人工呼吸，後開車搭載被告
    丁○禎共同將B女送醫，於同日1時56分許送至嘉義長庚醫院
    急救，經診斷為：「到院前心跳休止，疑似外傷性。左右瞳
    孔不等大，無法排除腦出血之可能。左額處1.5x1.5公分及
    頭頂部3處1公分傷口。右眼皮水腫併瘀傷。頸部4公分勒痕
    傷口，右側頸部3公分勒痕部分癒合及1公分傷口」等情，嗣
    B女無自發性呼吸心跳，於同日2時26分許急救無效停止心肺
    復甦術等情，業據被告丁○禎、黃○宏坦認在卷（原審卷六第
    293頁）。又B女死亡後經相驗並解剖鑑定，鑑定結果略為：
    ㈠B女之頭圍32.5公分、身長47.5公分、體重2,700公克，體
    格瘦，營養差，內臟重量均較正常值輕，重度發育不良。㈡
    多次輕度顱腦鈍力損傷；頭皮左額部挫裂傷3x2公分、左額
    部皮革樣化1x0.2公分、額部中央皮革樣化1x0.2公分、右額
    部挫傷1x0.2公分、右頂部挫傷0.5x0.5公分，顏面部右前額
    、右顳部、右側上下眼瞼及右臉頰廣泛淤血斑。兩側額頂顳
    部頭皮下廣泛出血、枕部頭皮下局部出血，大腦半球兩側頂
    葉中央局部黃褐色蜘蛛膜下腔出血，以左側較顯著，左顳葉
    3處小蜘蛛膜下腔出血，右顳葉3處局部蜘蛛膜下腔出血；呈
    廣泛中度水腫、中度腦疝。㈢右頸部2條橫項淺切創、頸前部
    5條橫向淺切創，延伸至左頸部。㈣胃內少量淡黃色水狀液，
    無白色乳糜，符合「未餵奶」，肝醣殘留< 1%（體內能源耗
    盡枯竭）。㈤淡紫紅色屍斑，符合為貧血症。㈥死亡原因：甲
    、飢餓及營養不良；乙、頸部銳器切創及頭部多次鈍力損傷
    ；丙、合併暴力型及忽略型嬰兒虐待事件等情，除據鑑定人
    石○○於原審審理時證述無誤（原審卷四第273-278、291、30
    6-307、313-324、355-362頁）外，並有B女之嘉義長庚醫院
    107年10月21日診斷證明書1份（警卷第14頁）、嘉義長庚醫
    院108年3月11日長庚院嘉字第1080350051號函暨檢附之B女
    病歷資料1份（原審卷二第5-25頁）、108年3月13日長庚院
    嘉字第1080350085號函暨檢附之被告丁○禎107年7月28日生
    產病歷0份（原審卷二第187-247頁）、108年7月3日長庚院
    嘉字第1080550173號函暨檢附之被告丁○禎、B女病歷及醫療
    費用明細各1份（原審卷六第73-75頁）、臺灣嘉義地方檢察
    署勘（相）驗筆錄、相驗屍體證明書、檢驗報告書、相驗報
    告書、B女解剖鑑定報告書各1份（偵4卷第32-33、35、36-4
    8、70、71、56-69頁）、嘉義縣警察局水上分局107年10月2
    1日嘉水警偵字第1070024135號暨檢附之B女相驗相片12張（
    偵4卷第49-55頁）、107年10月24日嘉水警偵字第107002434
    7號函暨檢附之B女解剖照片及錄影光碟各1份（原審卷一第2
    27頁）、107年10月29日嘉水警偵字第1070024583號函暨檢
    附之刑案現場勘察報告1份（偵6卷第12-31頁）在卷可稽。
    是此部分事實堪予認定。
二、公訴人固主張被告丁○禎負有保證人地位，竟容任黃○宏凌虐
    B女，復未按時餵食，顯可預見B女死亡之結果，而認被告丁
    ○禎具有消極不作為之不確定殺人故意等語。惟查：
　㈠證人即被告黃○宏於警詢時陳稱：我在對B女施暴當下，我老
    婆丁○禎有在場，當時他有口頭制止我，且有出手作勢要我
    別再傷害B女，當下我就停止施暴的動作等語（警卷第4頁）
    ，且於原審時證述：我對B女有用手打臉1次，2次用衣架打
    ，用毛巾2次，其中有1次是衣架加毛巾同時打，這幾次丁○
    禎都有看到，丁○禎一聽到B女的哭聲不一樣，就會過來制止
    我，拉住我的手，不讓我繼續打B女，我就停手了。我當時
    是認為B女的傷勢還不到送醫的程度，並害怕家暴的犯行會
    曝光，且也沒有錢將B女送醫等語（原審卷六第221、232-23
    5頁），核與被告丁○禎供述之情節相符。據此可知，被告丁
    ○禎於黃○宏於附表所示之時間，以附表所示之方式對B女施
    暴，於聽見B女哭聲不一樣時，隨即過去阻止黃○宏繼續對B
    女施暴，並無所謂在旁見聞而未阻止之容任黃○宏凌虐B女之
    情事，堪以認定。
　㈡被告丁○禎是否故意不餵奶，致B女重大發育不良，受有飢餓
    及營養不良之症狀？
　⒈鑑定人石○○於原審審理時證稱：因為每天少餵一點，所以B女
    落後了，而肝醣殘留小於1%，是因為至少2餐沒有餵奶。B女
    因受有如附表所示傷害，引起腦水腫，腦水腫就會影響到呼
    吸、發育，此由B女大腦海馬溝迴及兩側小腦扁桃體均有輕
    度腦疝，即腦水腫引發的合併症，而導致食慾降低，貧血也
    會影響整體精神，如在瀕死狀態，有可能肝醣殘留小於1%，
    然則B女嚴重營養不良，究竟是被告丁○禎故意不餵食，或B
    女因傷引發腦水腫、腦疝而食慾降低，餵了B女也不吃，故
    無法判斷係故意不餵奶或者B女本身食慾不佳等語（原審卷
    四第277-278、303、320-321、368-370頁）。復次，被告丁
    ○禎於原審時陳稱：B女一開始吃奶本來就滿少的，後來黃○
    宏打B女頭之後，喝奶越來越少，我都有餵B女，但B女喝不
    下等語（原審卷六第178、190頁）。又佐以B女送醫前已無
    呼吸、心跳，雖經急救，仍於107年10月21日2時26分死亡等
    情，則造成B女停止呼吸而缺氧之原因，為黃○宏如附表編號
    1，及當日如附表編號5所示扼勒B女頸部之作為所致。準上
    而論，B女甫滿2個月，腦部、身體各方面發育未臻完全，本
    應輕柔對待，以免造成傷害，惟卻於短短20日內遭黃○宏暴
    力毆打凌虐達5次之多，並受有如附表所示之傷勢，則B女肝
    醣指數小於1%，係因傷害程度已嚴重到瀕臨死亡狀態，導致
    其不想喝奶所致。從而，尚難僅以B女經解剖鑑定其體內肝
    醣小於1%有嚴重營養不良之情形，逕認被告丁○禎有故意不
    餵食B女之不確定故意殺人犯行。
　⒉經本院函詢臺灣兒科醫學會：⑴「（問：依B女所受頭部等傷
    勢，是否可能因身體不適而食欲不振或不欲進食，進而導致
    身體日漸虛弱終至死亡？或是故意不餵食，而導致乙女童餓
    死？）依上揭B女傷勢，其死因為腦部出血、損傷，合併腦
    水腫與腦疝，食欲不振或不欲進食不是導致女童死亡之直接
    死因，但可能因為這些因素而讓B女整體身體狀況更加惡化
    」。⑵「（問：B女是否因外傷程度已嚴重到瀕臨死亡狀態，
    致其不想喝奶，而造成肝醣指數小於1？）這情形是極有可
    能」。⑶「（問：依B女肝醣殘留<1%《體内能源耗盡枯竭》，
    需多久時間不進食《或不餵食》，始能導致此種情狀？）我們
    人體能量儲存有一定的分量，平均每個人會儲存200到500克
    的肝醣，這些大約可提供18小時活動力。如果一整天不吃東
    西，血糖耗盡就會由肝醣轉換為葡萄糖來提供人體所需之能
    量，而這些肝醣差不多可以維持一天的活動力，但會因個體
    差異、或活動程度差異而不同」。有前開臺灣兒科醫學會10
    9年11月26日臺兒醫字第109232號函1份（本院卷第261-264
    頁）存卷可參。準此，B女係因於20日內遭黃○宏暴力毆打凌
    虐，受有如附表所示之傷勢，因而食欲不振或不欲進食，且
    如不進食致血糖耗盡，而由肝醣轉換為葡萄糖來提供人體所
    需之能量，人體儲存之肝醣約可以維持1天的活動力，故本
    件尚難僅依B女體格瘦、營養差、內臟重量均較正常值輕、
    重度發育不良，據以推認被告丁○禎有所謂故意不餵奶或未
    按時餵食之行為。
　⒊據上所述，被告丁○禎並未有故意不按時定量餵奶B女，而係
    因B女受有如附表所示之傷害，致食欲不振或不欲進食，始
    造成B女「飢餓及營養不良」之症狀，應可認定。
　㈢綜上所述，公訴人認被告丁○禎在旁見聞黃○宏對B女為如附表
    所示之凌虐行為，卻未盡其照護之責任，未能阻止黃○宏之
    犯行；又未盡其照護之責任，未按時定量餵奶，致B女重大
    發育不良，受有飢餓及營養不良之症狀之不確定殺人故意，
    容有誤會。
三、被告丁○禎有無客觀上未對依法令負有保護、教養義務之B女
    為其生存所必要之扶助、保護，且主觀上有遺棄B女之故意
    ？
　㈠按刑法第294條第2項之遺棄致死罪，以行為人對於無自救力
    之人，不為其生存所必要之扶助、養育或保護，致該無自救
    力之人發生死亡之結果為成立要件。故遺棄行為與被害人死
    亡之間，須有因果關係存在。即被害人之死亡須導因於行為
    人之不作為，始足當之。如被害人遭他人傷害之傷勢，已足
    獨立為其死亡之原因，則行為人雖有遺棄行為，然因與被害
    人之死亡間，並無因果關係，自難以遺棄致人於死罪相繩。
    又倘有前、後數個可能導致產生犯罪結果之條件時，評價前
    、後條件之因果關係，學說上有所謂因果關係中斷、超越的
    因果關係及累積因果關係等不同主張。所謂累積因果關係，
    係指個別條件之存在雖均不足以獨自造成結果之發生，惟當
    所有條件共同結合發生作用時，即足導致結果之發生。換言
    之，乃結果之發生是累積個別條件所成。
　㈡累積黃○宏如附表編號1至5所示之傷害犯行，是否已足獨立導
    致B女死亡之結果？
　⒈經本院函詢臺灣兒科醫學會回覆如下：
　⑴「（問：累積被告黃○宏各次傷害犯行《即不含B女未進食部分
    》，是否已足獨立導致B女死亡之結果？）這些傷害行為已足
    獨立導致B女死亡」。
　⑵「（問：造成B女停止呼吸而缺氧之原因，是否為被告黃○宏
    如附表編號1及當日如附表編號5所示扼勒B女頸部之作為所
    致？）腦水腫與腦疝的確是造成B女停止呼吸而缺氧之最主
    要原因，而如附表編號1及當日如附表編號5所示的暴力行為
    應是直接造成B女腦水腫與腦疝之因素。虐待性頭部外傷繼
    發性損傷，通常是原發性損傷的併發症，包括瀰漫性腦水腫
    ，腦疝，梗塞或腦血管意外」。
　⑶「（問：被告丁○禎《B女之母》未於B女遭受被告黃○宏如附表
    編號1及當日如附表編號4所示傷害後，將其送醫治療，是否
    可能導致B女死亡之結果？）避免B女的死亡，預防佔極重要
    的角色，父親的附表編號1至4連續施暴加上母親未將其及時
    送醫治療，導致乙女童傷痕累累，而20日晚間至21日的致命
    性施暴最終導致死亡」。
　⑷「（問：以上問題之判斷，根據之理由為何？有無醫學文獻
    之依據？）同前所述，虐待性頭部外傷通常會造成原發性和
    繼發性傷害。原發性損傷包括顱骨骨折，皮質挫傷，瀰漫性
    軸索損傷，硬膜外，硬膜下，蛛網膜下腔和實質内出血。繼
    發性損傷，通常是原發性損傷的併發症，包括瀰漫性腦水腫
    ，腦疝，梗塞或腦血管意外。原發性損傷是最初直接創傷或
    撞擊的結果，而繼發性損傷是生物分子的炎症變化，導致神
    經元解體和大腦微循環中斷。細胞和生化事件發生在大腦中
    的分鐘之内，並在原發性腦損傷後持續數月，其結果將導致
    持續的創傷性軸突損傷和神經元損傷，最終導致神經元死亡
    。腦血流受到損害，顱内壓上升導致腦組織破壞。然後腦血
    流的自動調節受到損害並引起進一步的損害。軸突更容易被
    破壞，這是由於長白質帶的剪切並帶有加減速傷害。虐待性
    頭部外傷的大多數受害者不到1歲，通常在3至8個月大之間
    。在不到2歲的兒童中，腦部和頭部受傷是造成創傷性死亡
    的最常見原因」。
　　有前開臺灣兒科醫學會109年11月26日臺兒醫字第109232號
    函1份（本院卷第261-264頁）存卷可參。由此可知，累積黃
    ○宏如附表編號1至5所示之傷害犯行，已足獨立導致B女死亡
    之結果。
　⒉據上而論，鑑定人石○○雖於原審時證述：B女受有如附表所示
    之鈍力傷均係獨立的，出血程度都很輕，均不足以致死等語
    （原審卷六第356、362頁）。惟查，鑑定人石○○於原審時另
    證陳：B女每次出血的嚴重程度都很輕，但重點是很多次，
    重覆的一直出手等語（原審卷六第356-357頁）；復造成B女
    死亡之原因為腦部出血、損傷，合併腦水腫與腦疝，而黃○
    宏如附表編號1及5所示的暴力行為係直接造成B女腦水腫與
    腦疝之原因；又累積黃○宏如附表所示各次傷害犯行已足獨
    立導致B女死亡。依此可知，造成B女死亡之原因，係累積黃
    ○宏如附表編號1至5所示之傷害暴行，至於B女「飢餓及營養
    不良」，並非死亡之直接死因，僅可能因此讓B女整體身體
    狀況惡化。是揆之前揭說明，縱認被告丁○禎有故意不餵食B
    女之遺棄行為，然B女之死亡與該遺棄行為並無因果關係可
    言；更何況，被告丁○禎並無不按時定量餵奶B女，而係因B
    女受有如附表所示之傷害，致食欲不振或不欲進食，始造成
    B女「飢餓及營養不良」，已如前述，故本件自難認被告丁○
    禎有所謂遺棄致B女於死之犯行。
　㈢按刑法第294條之遺棄罪，以有遺棄之故意為要件，如因疏未
    注意照顧，所為自難認有遺棄之故意（最高法院86年度台上
    字第5498號、96年度台上字第269號判決意旨參照）。查鑑
    定人石○○於原審時證述：B女受有如附表所示之鈍力傷均係
    獨立的，各次出血的程度都很輕，均不足以致死，而B女所
    受各別獨立外傷，均非嚴重致使其體內肝醣消耗至低於1%。
    又一般人肝醣小於20%，就會發抖，但因B女是小孩子，所以
    看不出有異狀。且就B女腦水腫、腦部出血、損傷等傷勢，
    從外觀上是看不出來的等語（原審卷六第319、356、359、3
    67頁）；依此可知，B女各別所受如附表所示之傷勢，從外
    觀上查看均非嚴重，各次出血程度亦輕微，故難據以推認被
    告丁○禎主觀上能預見如附表所示之傷勢有危及B女生命之虞
    。再者，被告丁○禎、黃○宏於B女受有傷害時，曾在B女傷口
    塗抹藥膏，且於107年10月21日發現B女狀況有異，即對B女
    施以急救並緊急送醫，均如前述。準此而論，被告丁○禎身
    為B女之母親，對於B女雖已有明顯食慾降低之狀況，然其主
    觀上未預見B女健康持續惡化有可能危及生命之虞，故難即
    認被告丁○禎有所謂容任B女受傷且健康狀況日益衰敗，卻不
    將B女送醫救治之遺棄故意。
　㈣又被告丁○禎於原審時陳稱：B女一開始吃奶本來就滿少的，
    後來越喝越少，有想過與黃○宏打B女頭有關係。B女的傷勢
    一看就覺得怪怪的，但是考量如果將B女送醫，會被發現黃○
    宏對B女施暴，可能被迫跟B女分開，我們身上也沒有錢，且
    B女只有額頭上的傷有流血，有幫B女擦藥，以為B女不哭應
    該就沒事了，根本就沒有想過這樣流血瘀青、勒脖子會造成
    這麼嚴重的後果，所以沒有及時把B女送醫等語（原審卷六
    第170-171、178、193頁）；復鑑定人石○○於原審時證述：
    一般人肝醣小於20%，就會發抖，但B女肝醣小於20%時，因
    為是小孩所以看不出來。就B女腦水腫、腦部出血、損傷等
    傷勢，從外觀上是看不出來的等語（原審卷六第319、359頁
    ）；且觀之上開B女解剖鑑定報告書，B女雖受有如附表所示
    之傷害，惟外觀上僅能見左額部挫裂傷、瘀血、頸部破皮之
    傷勢。依此而論，被告丁○禎應係未能慮及黃○宏對B女為如
    附表所示之暴行，已造成B女受有腦部出血、損傷等傷害，
    因僅見B女係受額頭流血、瘀血、頸部破皮之傷勢，加上如B
    女遭黃○宏家暴一事為外界知悉後，可能因此與B女分離，並
    當時已身無分文，始未將B女送醫救治。從而，被告丁○禎並
    非明知或可得而知，B女因遭黃○宏如附表所示之傷害行為，
    已受有腦部出血、損傷等傷勢，應及時將B女送醫為其當時
    生存所必要之救助，而係因主觀上未預見有危及B女生命之
    虞，一時疏失所致，故被告丁○禎並不具有遺棄B女之主觀犯
    意甚明。
　㈤承上說明，被告丁○禎並未有故意不餵奶B女之遺棄行為，而
    係因B女受有如附表所示之傷勢，致食欲不振或不欲進食，
    始造成B女「飢餓及營養不良」；復次，被告丁○禎僅因一時
    疏失，而未將B女及時送醫救治，主觀上並無遺棄之故意；
    又造成B女死亡之原因，係累積黃○宏如附表所示之各次暴力
    行為，獨立導致B女死亡，故縱認被告丁○禎有所謂遺棄之行
    為，亦與B女之死亡結果間，並不存有相當因果關係可言。
    從而，被告丁○禎此部分行為，與刑法第294條第2項遺棄致
    死之構成要件尚屬有間。
伍、綜上所述，公訴意旨就被告丁○禎涉犯兒童及少年福利與權
    益保障法第112條第1項前段、刑法第271條第1項之成年人故
    意對兒童犯殺人犯行所提出之證據，及原審認被告丁○禎涉
    犯兒童及少年福利與權益保障法第112條第1項前段、刑法第
    294條第2項前段之成年人故意對兒童犯違背法令義務而遺棄
    致人於死之犯行，均未達到通常一般之人不致有所懷疑，而
    得確信被告丁○禎確有其所指上開犯行之心證程度。此外，
    復無其他積極證據足認被告丁○禎有不確定故意殺人、遺棄
    致死之犯行，揆諸前揭法條及判決意旨，即屬不能證明被告
    丁○禎犯罪，自應為被告丁○禎無罪之諭知。
丙、撤銷改判理由：
壹、原判決以被告黃○宏上開成年人故意對兒童犯傷害致人於死
    之犯行（原判決事實欄二），事證明確，因予論罪科刑，固
    非無見。
一、惟查：
  ㈠被告黃○宏係以劇烈搖晃、甩動A男之頭部，而未以所謂「用
    力使A男頭部撞擊軟物」為本件犯行，業經本院認定如前。
    原判決認被告黃○宏或「用力使其頭部撞擊軟物」之方式傷
    害A男，容有未洽。
  ㈡原判決未予說明，被告黃○宏主觀上究竟係基於傷害之犯意所
    為，抑或因疏未注意之過失所致，尚有未洽。
  ㈢原判決未予說明，A男受有腦部傷害，是否可能因A男坐車時
    ，未坐安全座椅，或被告黃○宏逗弄A男時未控制力道不慎等
    所致，即就此有利被告黃○宏之證據，未說明不採之理由，
    於法自有未合。
  ㈣被告黃○宏上訴意旨猶執前詞否認犯罪，指摘原判決不當，雖
    無理由，惟原判決既有上開可議之處，仍屬無可維持，自應
    由本院將原判決關於被告黃○宏就A男犯行部分（即原判決事
    實欄二）撤銷改判，期臻適法。
二、爰審酌被告黃○宏僅因生活壓力，自己情緒控管不佳，見A男
    哭鬧，即將負面情緒發洩在A男身上，且係對於僅2個多月大
    ，毫無反抗能力，並為其親生兒子之A男，以劇烈搖晃、甩
    動頭部之手段施加傷害，終而導致A男死亡之加重結果，使
    年幼生命，不僅未獲取父親關愛，反遭親生父親之扼殺，所
    為實令人髮指。兼衡被告黃○宏之素行（參臺灣高等法院被
    告前案紀錄表），始終否認對A男所為傷害致死之犯行，難
    認有坦然面對自身錯誤而悔改之心。暨被告黃○宏自陳國中
    畢業之智識程度，入監前從事粗工，離婚等一切情狀，量處
    被告黃○宏有期徒刑七年六月，以示懲儆。
貳、原審未予詳究，而認被告丁○禎就原判決事實欄三（即B女部
    分）所為已構成兒童及少年福利與權益保障法第112條第1項
    前段、刑法第294條第2項前段之成年人故意對兒童犯遺棄致
    人於死犯行，而予論罪科刑，容有違誤。被告丁○禎執前開
    辯詞上訴，據以指摘原判決不當，為有理由，應由本院將原
    判決關於被告丁○禎就B女部分（即原判決事實欄三）撤銷改
    判，而為被告丁○禎無罪之諭知。
據上論斷，應依刑事訴訟法第369條第1項前段、第364條、第299
條第1項前段、第300條、第301條第1項，兒童及少年福利與權益
保障法第112條第1項前段，刑法第2條第1項前段、第11條前段、
第277條第2項前段，判決如主文。
本案經檢察官陳靜慧提起公訴，檢察官劉榮堂到庭執行職務。
中　　華　　民　　國　　110 　年　　4 　　月　　28　　日
                  刑事第三庭    審判長法　官  何秀燕
                                      法　官  曾子珍    
                                      法　官  洪榮家
以上正本證明與原本無異。
如不服本判決應於收受送達後20日內向本院提出上訴書狀，其未
敘述上訴理由者，並得於提起上訴後20日內向本院補提理由書（
均須按他造當事人之人數附繕本）「切勿逕送上級法院」。
無罪部分，被告丁○禎不得上訴。
　　　　　　　　　　　　　　　　　　　書記官  謝麗首
中　　華　　民　　國　　110 　年　　4 　　月　　28　　日
附錄本案論罪科刑法條：
中華民國刑法第277條
傷害人之身體或健康者，處5年以下有期徒刑、拘役或50萬元以
下罰金。
犯前項之罪，因而致人於死者，處無期徒刑或7年以上有期徒刑
；致重傷者，處3年以上10年以下有期徒刑。
兒童及少年福利與權益保障法第112條
成年人教唆、幫助或利用兒童及少年犯罪或與之共同實施犯罪或
故意對其犯罪者，加重其刑至二分之一。但各該罪就被害人係兒
童及少年已定有特別處罰規定者，從其規定。
對於兒童及少年犯罪者，主管機關得獨立告訴。
附表：
編號 時間 B女傷勢 黃○宏傷害B女之方式 1 107年10月1日至同年月12日間 枕部頭皮下局部出血、大腦半球兩側頂葉中央局部蜘蛛膜下腔出血、左顳葉3處小蜘蛛膜出血、右顳葉3處局部蜘蛛膜出血，進而產生腦水腫與腦疝。 以手拳打擊B女頭部。 2 107年10月1日至同年月16日間某時 頸部破皮 持毛巾繞過B女後頸，再於B女前頸交叉方式扼勒B女頸部。 3 107年10月14日至同年月16日間某時 右頸部2條橫向淺切創、頸前部5條橫向淺切創，延伸至左頸部，共7條切創，深度約0.2至0.3公分不等 以不詳之銳器接續切創B女頸部7次。 4 107年10月18日至同年月19日間某時 左額部挫裂傷3x2公分，潰瘍併壞死、右眼皮水腫併瘀傷 以手拳、衣架等鈍器毆打B女頭、頸部。 5 107年10月20日晚間至同年月21日1時56分前某時 左額部皮革樣化1x0.2公分、額頂中央皮革樣化1x0.2公分；頭頂部紫黑色出血；頸部有中性白血球滲出液；左額部皮革樣化1x0.2公分、額部中央皮革樣化1x 0.2公分、右額部挫傷1x0.2公分、右頂部挫傷0.5x0.5公分、兩側額頂顳部頭皮下廣泛出血。 持毛巾繞過B女後頸，再於B女前頸交叉方式扼勒B女頸部。再以衣架或不詳鈍器毆擊B女頭部。 

附件：
編號 卷宗名稱       代號   1 嘉水警偵字第1070024132號卷       警卷   2 臺灣桃園地方檢察署106年度相字第508號卷       偵1卷   3 臺灣桃園地方檢察署106年度他字第4509號卷       偵2卷   4 臺灣桃園地方檢察署107年度偵字第10928號卷       偵3卷   5 臺灣嘉義地方檢察署107年度相字第627號卷       偵4卷   6 臺灣嘉義地方檢察署107年度偵字第8279號卷       偵5卷   7 臺灣嘉義地方檢察署107年度偵字第8557號卷       偵6卷   8 臺灣嘉義地方檢察署107年度偵字第9683號卷       偵7卷   9 臺灣嘉義地方檢察署108年度偵字第583號卷       偵8卷   10 臺灣嘉義地方法院108年度原重訴字第1號卷一至六       原審卷一至六   11 本院108年度原上訴字第13號卷       本院前審卷